【裁判字號】    89,重上,13
【裁判日期】    890425
【裁判案由】    分割共有物
【裁判全文】
臺灣高等法院民事判決  八十九年度重上字第十三號
      上  訴  人    甲○○○
      訴訟代理人    吳文鉅
      上  訴  人    乙○○
                    丙○○○
                    戊○○
      被  上訴人    丁○○
      訴訟代理人    黃秀蘭律師
      複  代理人    陳超凡律師
右當事人間請求分割共有物事件，上訴人對於中華民國八十八年十一月十五日臺灣臺
北地方法院八十八年度重訴字第一四二九號第一審判決提起上訴，本院判決如左：
    主    文
上訴駁回。
第二審訴訟費用由上訴人連帶負擔。
    事    實
甲、上訴人方面：
壹、上訴人甲○○○部分
一聲明：
(一)原判決所定分割方法廢棄。
(二)兩造共有坐落臺北市○○區○○段二小段第八七一－八號面積五九三平方公尺土地
  （下稱本件土地），准依如台北市松山地政事務所八十九年二月二十四日複丈成果
  圖（下稱附圖二）所示方法分割：其中代號Ｂ部分面積一一五平方公尺歸上訴人乙
  ○○取得，代號Ｃ部分面積一一五平方公尺歸上訴人丙○○○取得，代號Ｄ部分面
  積一六一平方公尺歸上訴人戊○○取得，代號Ｅ部分面積一六一平方公尺歸被上訴
  人取得，代號Ａ部分面積四十一平方公尺歸上訴人甲○○○取得。
二陳述：
(一)本件土地為面臨六公尺計畫道路之第三種住宅區，依台北市土地使用分區管制規則
  （下稱分區管制規則）第十七條規定，其平均寬度不得小於八公尺，最小寬度不得
  小於四‧八公尺，平均深度不得小於十六公尺，最小深度不得小於九‧六公尺，換
  言之，第三種住宅區之最小建築面積不得小於一二八平方公尺，伊應有部分面積僅
  四０‧九四五平方公尺，顯然不符最小建築面積，原判決所定分割方法，分歸伊所
  有之土地乃為台北市政府依建築法第四十六條規定授權制定之台北市畸零地使用規
  則（下稱畸零地使用規則）第二條規定之畸零地，依建築法第四十四條及畸零地使
  用規則第六條前段規定，應與鄰接土地協議調整地形或合併使用，惟縱能與鄰接之
  七九０－一二號、八七一－一九號、七八六－二號、七九０－五號土地協議合併使
  用，其平均深度僅約九公尺，最小深度僅約二公尺，顯不符合分區管制規則所規定
  平均深度及最小深度之標準，仍屬畸零地使用規則之畸零地，而原判決所定分歸被
  上訴人及其餘上訴人之部分，雖亦均屬於畸零地，惟渠等若與後側鄰接土地協議合
  併使用，即可符合分區管制規則之標準，而得申請建築房屋，足見原判決分割方法
  並非公平合理。
(二)依建築法及畸零地使用規則規定，畸零地非與鄰接土地協議調整地形或合併使用，
  達到規定最小面積之寬度及深度，不得建築，如不能達成協議時，得申請調處，調
  處二次不成後，基地所有人或鄰接地所有人即得就最小建築面積範圍內之土地全部
  申請徵收，徵收後出售之土地，即可單獨申請建築房屋，而申請地及合併地之土地
  所有權人均有主張優先承購之權利，依伊所主張分割方法，被上訴人可依前述方法
  處理，不致造成浪費。
(三)依伊所主張分割方法，上訴人乙○○分得如附圖二Ｂ部分土地，其相鄰之七九四－
  二號、七九二－三號、七九一－八號、七九０－五號土地分屬乙○○及林茂聰所有
  ，與被上訴人無關，被上訴人無需為乙○○主張權利。
三證據：提出地籍圖、分區管制規則、畸零地使用規則為證，並聲請向台北市政府工
  務局建築管理處查明兩造主張分割方法所應保留土地面積，及聲請勘驗現場。
貳、上訴人乙○○、丙○○○、戊○○（下稱上訴人乙○○等人）未於言詞辯論期日
    到場，亦未提出書狀作何陳述。
乙、被上訴人方面：
壹、聲明：駁回上訴。
貳、陳述：除與原判決記載相同者，茲引用之外，補稱：
一本件土地為長條形不規則狀，面積僅五九三平方公尺，其寬度及深度均不利建築房
  屋，必須與鄰接土地協議調整地形或合併使用。本件土地鄰近之土地，僅同段七九
  ０－九號、七九０－一二號、八七一－一九號、七八六－二號、七九０－五號、七
  九一－八號、七九二－三號、七九四－二號土地為空地，其餘均已興建房屋，本件
  土地僅能與前述土地合建以發揮最大功效，各該土地共有人除上訴人甲○○○外，
  多同意合建，伊迫於無奈始提起本訴。
二無論依原判決所定分割方法或上訴人甲○○○主張之分割方法，兩造所分得之土地
  皆為畸零地，均須與鄰接土地合併使用，始能申請建築房屋。上訴人甲○○○雖謂
  伊依原判決所定分得之土地，縱與後側鄰接土地協議調整地形或合併使用，亦無法
  達到法定標準申請建築房屋云云，惟按「畸零地非與相鄰之唯一土地合併無法建築
  使用時，該相鄰之土地，除有第十二條之情形外（即臨接畸零地之建築基地核發建
  照之標準），應依第八條規定辦理（即自行協議或申請調處），並經本府畸零地調
  處委員會全體委員會議審議，留出合併使用所必需之土地，始得建築。但留出後所
  餘之土地形成畸零地時，應全部合併使用。」畸零地使用規則第七條定有明文，足
  徵畸零地之鄰接土地一定要留出合併使用所必須之土地，始得建築，並無上訴人甲
  ○○○所稱分得土地無法建築之情形。上開九筆土地本欲合建卻因上訴人甲○○○
  之反對而無法為整體運用。兩造另共有八七一－一九號土地，如因上訴人甲○○○
  之反對而無法合建，亦將成畸零地，其相鄰土地即須留出合併使用所必需之土地。
  如依原判決所定分割方法，使上訴人甲○○○分得如原判決附圖（下稱附圖一）「
  戊」部分，二者所須留出合併使用之相鄰土地一致，相反地，若依上訴人甲○○○
  主張之分割方法，則在附圖二「Ａ」部分之相鄰土地須留出合併使用所必需之土地
  ，就八七一－一九號部分，相鄰土地仍須留出合併使用所必需之土地，整體土地之
  運用，勢將因上訴人反對合建形成之畸零地，而前後均須留出合併使用所需土地，
  面積大為減少，已無經濟效益可言。
    理    由
甲、程序方面：
一按訴訟標的，對於共同訴訟之各人，必須合一確定者，共同訴訟人中一人之行為，
  有利益於共同訴訟人時，其效力及於全體，民事訴訟法第五十六條第一項第一款定
  有明文，本件為分割共有物訴訟，其訴訟標的，對於共同訴訟之各人，必須合一確
  定，上訴人甲○○○提起之上訴，形式上有利於全體共同訴訟人，其上訴效力即應
  及於未聲明上訴之乙○○等人，爰併列為上訴人，合先敘明。
二上訴人乙○○等人未於言詞辯論期日到場，核無民事訴訟法第三百八十六條各款所
  列情形，准依被上訴人之聲請，由其一造辯論而為判決。
乙、得心證之理由：
一被上訴人主張：本件土地為兩造所共有，並無不能分割之情形，亦無不分割之約定
  ，惟兩造不能協議分割，爰請求依原判決附圖（下稱附圖一）所示分割方法判決分
  割。上訴人甲○○○則以：依原判決所定分割方法，兩造分得之土地雖均為畸零地
  ，惟伊所分得部分縱能與後側鄰接土地協議合併使用，仍不符合分區管制規則所規
  定平均深度及最小深度之標準，而分歸被上訴人及其餘上訴人部分，若與後側鄰接
  土地協議合併使用，即可符合分區管制規則之標準，而得申請建築房屋，原判決所
  採分割方法並非公平合理，依伊主張之方法分割，兩造分得之土地均得依建築法及
  畸零地使用規則規定，協議調整地形或合併使用，達到規定最小面積之寬度及深度
  建築，如不能達成協議時，亦得申請調處，調處不成，基地所有人或鄰接地所有人
  得申請徵收，徵收後出售之土地，即可單獨申請建築房屋，不致造成浪費等語，資
  為抗辯。
二本件土地為兩造所共有，並無不得分割之約定，地目雖屬「田」，但業經都市計劃
  主管機關編定為第三種住宅區等事實，為兩造所不爭，並有被上訴人提出之土地登
  記謄本及台北市政府都市發展局土地使用分區及公共設施用地證明書可憑，是本件
  土地應不受農地禁止細分之限制。兩造就系爭土地既無不得分割之約定，復不能以
  協議定分割之方法，則被上訴人請求判決分割，自無不合。
三本件土地為第三種住宅區，依分區管制規則第十七條規定，其平均寬度不得小於八
  公尺，最小寬度不得小於四‧八公尺，平均深度不得小於十六公尺，最小深度不得
  九‧六公尺，換言之，第三種住宅區之最小建築面積不得小於一二八平方公尺。查
  本件土地面積為五九三平方公尺，應有部分為被上訴人八四○○分之二二七五，上
  訴人乙○○八四○○分之一六三五，上訴人戊○○八四○○分之二二七五，上訴人
  丙○○○八四○○分之一六三五，上訴人甲○○○八四○○分之五八○，有被上訴
  人提出之土地登記簿謄本可憑。依應有部分計算，兩造應分得面積為被上訴人及上
  訴人戊○○各一六一平方公尺；上訴人乙○○、丙○○○各一一五平方公尺；上訴
  人甲○○○四十一平方公尺。又本件土地為狹長形狀，無論如何分割，各共有人間
  因面積、寬度、深度等問題均無法單獨申請建築等情，復為兩造所不爭。被上訴人
  主張按附圖一所示方法分割本件土地，上訴人乙○○等人同意依該方案分割，惟上
  訴人甲○○○主張依附圖二所示方法分割，是本件應斟酌被上訴人與上訴人甲○○
  ○之分割方案何者較為適當。查：
(一)按建築基地面積畸零狹小不合規定者，非與鄰接土地協議調整地形或合併使用，達
  到規定最小面積之寬度及深度，不得建築，又畸零地非與相鄰土地合併，無法建築
  使用時，該相鄰之土地應經協議留出合併使用所必須之土地始得建築，基地所有權
  人與鄰接土地所有權人不能達成協議時，得申請調處，調處不成時，基地所有權人
  或鄰接地所有權人得就最小建築面積範圍內之土地，申請該管地方政府徵收後辦理
  出售，地方政府辦理出售時，應予公告三十日，如無人異議，即出售與申請人，如
  有異議，則公開標售，但原申請人有優先承購權，此觀建築法第四十四條、第四十
  五條、畸零地使用規則第七條、第八條、第十三條規定意旨自明。本件土地為空地
  ，面臨台北市○○街六００巷七六弄，現供停車場使用，鄰接土地僅同段七九０－
  九號、七九０－一二號、八七一－一九號、七八六－二號、七九０－五號、七九一
  －八號、七九二－三號、七九四－二號土地為空地，其餘均已興建房屋，已經原審
  至現場勘驗屬實，並有兩造分別提出之地籍圖謄本可稽。依被上訴人及上訴人甲○
  ○○提出之分割方案，兩造分得之土地均為畸零地使用規則所稱之畸零地，依上開
  說明，自得以協議、調處或徵收規定而達建築之目的，應無上訴人甲○○○所稱如
  按被上訴人分割方案分割，伊所分得土地無法建築之情形。
(二)被上訴人主張之分割方案如附圖一所示，被上訴人分得丁部分，固須以其中部分土
  地與上訴人甲○○○分得之戊部分土地合併使用，惟此項分割方案為上訴人乙○○
  等人所同意，被上訴人主張伊分得土地其餘部分與上訴人乙○○等人分得之土地及
  鄰接土地已同意合建等情，復為上訴人甲○○○所不爭，則除應與上訴人甲○○○
  合併使用之土地外，其餘本件土地得與鄰接土地合併為最大利用，對土地資源使用
  ，應係最為有利，且上訴人甲○○○所分得土地亦非不得合併建築，對其權利尚無
  不利影響。
(三)依上訴人甲○○○分割方案，被上訴人分得如附圖二所示Ｅ部分，須與鄰接之同段
  七九０－九號、七九０－一二號、八七一－一九號、七八六－二號、七九０－五號
  土地之全部或一部合併使用，其中面積僅二平方公尺之八七一－一九號土地，上訴
  人甲○○○與被上訴人同為共有人之一，有土地登記簿謄本可稽，以渠二人於本件
  訴訟中無法協議合建之情形，自難期望將來達成合併使用協議，勢須經由調處或徵
  收程序始得使被上訴人分得土地與八七一－一九號土地合併使用。而上訴人甲○○
  ○分得Ａ部分，則須與鄰接由上訴人乙○○分得之Ｂ部分土地及後側之七九四－二
  號、七九二－三號、七九０－五號及七九一－八號土地合併，始能建築，觀諸上訴
  人乙○○同意被上訴人之分割方案，上訴人甲○○○則一再指稱被上訴人係上訴人
  乙○○之人頭，亦難期望渠二人達成合併使用協議，顯然亦須經調處或徵收程序方
  得合併使用，是依上訴人甲○○○之分割方案，勢須經多次調處、徵收程序始能合
  併使用，對相關土地所有人均非有利。若依被上訴人分割方案，僅上訴人甲○○○
  分得附圖一所示戊部分，須與被上訴人分得之Ｅ部分及鄰接之七九０－九號、七九
  ０－一二號、八七一－一九號、七八六－二號、七九０－五號土地協議、調處或徵
  收，所牽涉土地所有人顯然較少，所需程序亦較為簡單。
五綜上所述，被上訴人主張之分割方案，為多數共有人所贊同，且能使本件土地及鄰
  接土地得到最大利用，減少協議、調處或徵收程序，又無礙上訴人甲○○○之權利
  ，應係適當分割之方案。原判決依此方案為分割之喻知，洵屬正當。上訴意旨指摘
  原判決不當，聲明廢棄原判決，為無理由，應予駁回。
六據上論結，本件上訴為無理由。依民事訴訟法第四百六十三條、第三百八十五條第
  一項前段、第四百四十九條第一項、第八十五條第二項，判決如主文。
中      華      民      國    八十九    年      四      月    二十五    日
                                臺灣高等法院民事第五庭
                                    審判長法  官  黃  熙  嫣
                                          法  官  蔡  芳  齡
                                          法  官  鄭  傑  夫
右正本係照原本作成。
如不服本判決，應於收受送達後二十日內向本院提出上訴書狀，其未表明上訴理由者
，應於提出上訴後二十日內向本院補提理由書狀（均須按他造當事人之人數附繕本）
上訴時應提出委任律師或具有律師資格之人之委任狀；委任有律師資格者，另應附具
律師及格證書及釋明委任人與受任人有民事訴訟法第四百六十六條之一第一項但書或
第二項（詳附註）所定關係之釋明文書影本。
中      華      民      國    八十九    年      四      月    二十七    日
                                          書記官  劉  家  聲
附註：
民事訴訟法第四百六十六條之一（第一項、第二項）：
對於第二審判決上訴，上訴人應委任律師為訴訟代理人。但上訴人或其法定代理人具
有律師資格者，不在此限。
上訴人之配偶、三親等內之血親、二親等內之姻親，或上訴人為法人、中央或地方機
關時，其所屬專任人員具有律師資格並經法院認為適當者，亦得為第三審訴訟代理人
。
附附圖一及二


司法院資訊處製作；財團法人民間司法改革基金會備份。
